Guide des sources de la traite négrière, de l'esclavage et de leurs abolitions
Direction des Archives de France / Documentation française
- Pouvoirs locaux en métropole, 1170-...
  - Révolution française et XIXe siècle, 1789-1940
    - Administrations de la période révolutionnaire, 1789-1802
      - Département de la Marne, an IV-an X [1795-1802]; FR AD051 / 1 L 1441; 1 article.; Archives départementales de la Marne
        1 L 1441. Secours aux colons et réfugiés: instructions et circulaires, états des sinistrés, demandes de secours, états des sommes payées aux colons, correspondance, an IV-an X. Cette aide se fonde sur les dispositions de la loi du 27 vendémiaire an III, complétée par les lois du 17 frimaire an V et du 28 germinal an VII, accordant des secours aux réfugiés et déportés des colonies. L'une des demandes mentionne des esclaves dans la description de la situation et des biens perdus par le réfugié.
        , Châlons-sur-Marne, Archives départementales de la Marne, 1983, XIV-127 p.
        Marne (département)
      - Département du Morbihan, 1790-an VIII [1790-1800]; FR AD056 / L 338/1-2; 2 articles.; Archives départementales du Morbihan
        L'administration centrale du département du Morbihan a été créée par le décret du 22 septembre 1789.
        L 338/1-2. Secours aux colons et réfugiés étrangers, 1790-an VIII. Contient quelques pièces concernant la Martinique.
        Cariou (abbé Augustin),, Arzon, 1947-1998, dactyl.
        Jouany (Désiré),, thèse de doctorat, Vannes, Impr. ouvrière, 1920.
        Tascon (Louis),, Vannes, Archives départementales du Morbihan, 1981
        « Instructions de l'Assemblée nationale concernant les fonction des assemblée administratives », dans, p. 689-733
        s.l.n.d.,172 p., dactyl.
        Martinique; Morbihan (département)
      - Département de Seine-et-Marne, 1792-mars 1800; FR AD077 / L 210-217; 0,05 mètre linéaire; Archives départementales de Seine-et-Marne
        L 210-217. Secours aux colons réfugiés « des pays envahis par les brigands ». Contient: déclarations d'embarquement et débarquement avec noms des navires, état des colons réfugiés dans le département (il est parfois précisé: femme de couleur, « africain », etc.).
        La série L fait l'objet d'un inventaire imprimé, t. I (L 1-161) par A. Hugues publié en 1904, t. II (L 162-575) par J. Hubert et S. Canal, publié en 1931, extrêmement détaillé avec beaucoup de transcriptions intégrales. Ainsi ces cotes vont de la page 43, fin de la première colonne, à la page 51, haut de la deuxième colonne, du tome II. L'introduction ne donne aucun élément sur les dates et les conditions d'entrée de ces archives administratives, ni de bibliographie.
        Seine-et-Marne (département)
    - Préfectures et sous-préfectures, 1789-1878
      - an X-1874 [1801-1874], Préfecture de la Charente-Maritime; FR AD017 / 4 M 7 (1-6); 0,50 mètre linéaire.; Archives départementales de la Charente-Maritime
        4 M 7 (1-6). Réfugiés des colonies, secours: états, circulaires, correspondance, dossiers nominatifs de secours, xixe siècle.
        Joguet (Jean),, La Rochelle, Archives départementales de la Charente-Maritime, 1965, 40 p.
        Charente-Maritime (département)
      - an VIII-1858 [1799-1858], Préfecture de la Corrèze; FR AD019 / 1 M 81-85; 5 liasses, soit 0,40 mètre linéaire.; Archives départementales de la Corrèze
        Cabinet du préfet: délégation de crédits par le ministère de l'Intérieur, bureau des secours, pour allocations aux colons réfugiés de Saint-Domingue dans le département.
        1 M 81-85. Réfugiés. Secours aux colons de Saint-Domingue: états, correspondance, an VIII-1858.
        Dutrech(Jean), « Les Limousins à Saint-Domingue », dans, novembre 1910, p. 338-341.
        Frostin (Charles), « Les colons de Saint-Domingue et la Métropole », dans, n° 237, avril-juin 1967.
        Joachim (Benoît), « L'indemnité coloniale de Saint-Domingue et la question des rapatriés », dans, n° 500, octobre-décembre 1971.
        Lartigue (Jean-Paul), « Un aristocrate éclairé: Louis-Marc-Antoine, vicomte de Noailles, sa mort héroïque lors de l'expédition de Saint-Domingue », dans, 1982, n° 104, p. 169-177.
        Moulin (Danielle),, Tulle, Archives départementales, 1991.
        Corrèze (département); Saint-Domingue, auj. Haïti — Colons
      - an X-1813 [1801-1813], Préfecture du Doubs; FR AD025 / K 115*, K 155*, K 178*, M 695, M 696; 5 articles.; Archives départementales du Doubs
        1. Police générale. — Registres de transcription de la correspondance envoyée par le préfet.
        K 155*. 8 thermidor an X-18 thermidor an XI
        K 155*, courriers 142, 194, 214, 350, 351, 366, 384, 635, 638 et 717. Correspondance relative à Toussaint Louverture adressée au ministre de la Justice, au Grand Juge, au sous-préfet de Pontarlier et au commandant du fort de Joux. Elle concerne son incarcération, les conditions de sa détention et son décès au fort de Joux.
        K 155*, courriers 446, 447, 460, 467, 480, 487, 488, 494, 526, 527, 608, 646, 672 et 719. Correspondance relative à Jean Kina et à son fils Lamor Kina, originaires de Saint-Domingue. Elle concerne leur incarcération, les conditions de leur détention au fort de Joux, et les visites de la femme de Jean Kina.
        K 155*, courriers 715, 716et 731. Correspondance relative à l'incarcération des généraux mulâtres André Rigaud et Martial Besse.
        K 115*. 20 thermidor an XI-18 nivôse an XIII
        K 115*, courriers 259, 458, 473 et 475. Correspondance relative à Jean et Lamor Kina. Elle concerne leur remise en liberté et leur admission à servir dans les bataillons d'hommes de couleur formés en Italie.
        K 115*, courrier 263. Lettre du 7 germinal an XII relative à la surveillance des hommes de couleur dans le département.
        K 178*. 20 nivôse an XIII-6 octobre 1807
        K 178*, courriers 73 et 235. Courriers au ministre de la Guerre sur le recensement et le contrôle des hommes de couleur dans le département.
        K 178*, courriers 144 et 152. Lettres relatives au sort des effets laissés par Toussaint Louverture après son décès.
        2. Prisonniers incarcérés au fort de Joux.
        M 695. États nominatifs, états de dépenses pour l'entretien et la subsistance des prisonniers, correspondance, an XII-1813. Mention de Jean et Lamor Kina (incarcérés du 22 nivôse an XI au 7 fructidor an XII).
        M 696. Dossiers individuels: états des dépenses consacrés à l'entretien de chaque prisonnier, procès-verbaux de visite des prisonniers, correspondance, an X-1921. Dossiers pour Toussaint Louverture (an X-an XI, 1921), ainsi que pour Jean et Lamor Kina (an XI-an XII).
        Pigallet (Maurice),, Besançon, 1921, 52 p.
        Doubs (département); Italie; Joux (fort de, Doubs); Saint-Domingue, auj. Haïti; Besse (Martial), général; Kina (Jean et Lamor); Rigaud (André), général; Toussaint Louverture (François Dominique Toussaint, dit)
      - an XI-1855 [1802-1855], Préfecture de la Gironde; FR AD033 / 1 M 332, 1 M 347, 1 M 359, 1 M 374, 4 M 908, 8 M 14; 6 articles.; Archives départementales de la Gironde
        La préfecture de la Gironde a été installée en l'an VIII à Bordeaux; 44 préfets et 50 secrétaires généraux s'y sont succédés jusqu'en 1940.
        1 M 332. Gens de couleur. État nominatif des Noirs résidant à Bordeaux, 1807.
        1 M 347. Antillais résidant dans le département, 1824.
        1 M 359. État des navires dont le départ est suspendu par suite du décret d'émancipation des esclaves, 1848.
        1 M 374. Traite des Noirs pour Cuba, 1855.
        4 M 908. Réfugiés de Saint-Domingue: logement, secours, pétitions, correspondance, états nominatifs, an XI-an XIII.
        8 M 14. Dépôt des gens de couleur à Bordeaux, prohibition de la traite des Noirs, 1818-1821.
        Huyard (Étienne), « Bordeaux sous la Restauration et la Monarchie de Juillet », dans, 1929, p. 150-164.
        Avisseau (Hélène), Bériac (Jean-Pierre) et Giteau (Françoise), Bordeaux, 1979-1983, 2 tomes, 346 et 223 p.
        Bordeaux (Gironde); Cuba; Gironde (département); Saint-Domingue, auj. Haïti — Colons
      - an VIII-1853 [1799-1853], Préfecture du Finistère; FR AD029 / 1 M 213, 4 M 13, 1 N 53, 1 N 58; 4 articles.; Archives départementales du Finistère
        1 M 213. Secours aux colons du Canada, Saint-Pierre-et-Miquelon, Saint-Domingue: instructions, correspondances, état des secours, 1816-1853.
        4 M 13. Police sous le Consulat et l'Empire. Surveillance des étrangers: correspondance, an VIII-1814.
        1 N 53, 58. Conseil général du département et commission départementale: procès-verbaux des séances de 1843 et de 1848 (collection imprimée). 21-27 août 1843 et 10-11 avril, 21-29 novembre 1848.
        Le Douget (Annick),, 2000. Préface par Kofi Yamgnane, ancien ministre, député du Finistère et vice-président du conseil général du Finistère.
        Le Minor (René) et Fagnen (Claude),, Quimper, 1978, XIV-26 p.
        Canada; Finistère (département); Saint-Domingue, auj. Haïti — Colons; Saint-Pierre-et-Miquelon
      - 1795-1878, Préfecture de la Haute-Garonne; FR AD031 / 4 M; 8 articles.; Archives départementales de la Haute-Garonne
        Colons réfugiés de Saint-Domingue, secours financiers.
        4 M 1/1. Recensement des réfugiés: états nominatifs. Comptabilité: textes réglementaires (1821, 1823), état des sommes distribuées, 1795-1830.
        4 M 1/2. Secours, comptabilité: registres des mandats délivrés (an X-7 mars 1811-29 janvier 1823), 1801-1823.
        4 M 1/3. Secours, comptabilité: certificats, correspondance (1811-1856), 1796-1856.
        4 M 1/4. Secours, comptabilité: textes réglementaires (an X, 1827), correspondance, pétitions (1785-1830), avis d'envoi de fonds, 1785-1830.
        4 M 1/5. Secours, comptabilité: correspondance ministérielle, 1816-1837.
        4 M 1/6. Secours, comptabilité: textes réglementaires (1847,1849), états annuels (1837-1854), 1837-1854.
        4 M 1/7. Secours, comptabilité: textes réglementaires (1849-1856), correspondance (1839-1853), dossiers individuels, affaire Mayet-Tissot, 1839-1878.
        4 M 1/8. Secours, comptabilité: états des sommes distribuées, 1855-1876.
        Haute-Garonne (département); Saint-Domingue, auj. Haïti — Colons
      - an XI-1807 [1802-1807], Préfecture de l'Hérault; FR AD034 / 4 M 1053; 1 liasse.; Archives départementales de l'Hérault
        La préfecture de l'Hérault est créée par la loi du 28 pluviôse an VIII. Le préfet, nommé par le gouvernement, représente l'État et, en tant qu'organe d'administration du département, il a pour tâche l'exécution des lois et le maintien de l'ordre public.
        Le fonds de la préfecture de l'Hérault contient une importante partie relative à la surveillance des condamnés, des étrangers et réfugiés, des suspects, aux passeports, dans sa sous-série 4 M.
        4 M 1053. Surveillance politique des suspects (dont gens de couleur): état des hommes de couleur dans le département, correspondance relative aux gens de couleur, an XI-1807.
        Guyot-Chevalier (Madeleine),, mémoire de DEA Histoire et civilisation sous la direction de Mme Fontaine-Gavignaud, Montpellier, université Paul Valéry (Montpellier III), 1993, 163 p.
        Lion (Emmanuel),, 82 p., index.
        Hérault (département)
      - 1791-1868, Préfecture d'Indre-et-Loire; FR AD037 / 4 M 543-549; 7 articles.; Archives départementales d'Indre-et-Loire
        4 M 543-549. Secours aux colons réfugiés, 1791-1868. Ces dossiers sont composés d'états nominatifs, de correspondance des intéressés, d'états de distribution des secours ainsi que de certificats de résidence.
        Indre-et-Loire (département)
      - 1817, Préfecture des Landes; FR AD040 / 1 M 95/36; 1 pièce.; Archives départementales des Landes
        1M 95/36. « Autorisation pour le départ des gens de couleurs qui voudront se rendre, soit à l'île Saint-Domingue, soit à celle de Saint-Thomas »: copie de la lettre expédiée, probablement par le préfet des Landes, au ministre de la Police, pour l'assurer de l'application de sa lettre du 7 mars donnant ordre qu'aucun obstacle ne soit mis, 1 p., 14 mars 1817.
        Ursch (Jacqueline) et Suau (Bernadette),, Mont-de-Marsan, Archives départementales des Landes, 1985, 399 p.
        Landes (département); Saint-Domingue, auj. Haïti; Saint-Thomas (île de, archipel des îles Vierges)
      - an V-1868 [1796-1868], Préfecture de Loire-Atlantique; FR AD044 / 1 M, 3 P, 8 P; 1,70 mètre linéaire.; Archives départementales de Loire-Atlantique
        Préfecture de la Loire-Inférieure, créée par la loi du 28 pluviôse an VIII.
        Police de Nantes.
        1 M 488. Situation politique et économique de la Loire-Inférieure (an V-an XIII).
        1 M 696. Surveillance des « nègres qui vivent en France ». État de ceux qui vivent à Nantes (an IX-1815).
        Statistiques.
        1 M 1908. Statistiques générales. État des manufactures et fabriques (an X-an XI). Exportation et importation en Loire-Inférieure (an IX-an X).
        Commerce maritime et intérieur.
        1 M 2253. Commerce maritime. — Licences et permis (1809-1813).
        Banques-Assurances.
        1 M 2271. Sociétés d'assurances maritimes (an XII-1868).
        Trésor public et comptabilité générale.
        8 P 112-118. Réfugiés et déportés des colonies. — Secours: dossiers par ordre alphabétique (an VII-1867).
        8 P 119. Réfugiés et déportés des colonies. — Secours: dossiers collectifs (an VII-1867).
        8 P 121-126. Réfugiés et déportés des colonies. — États de distributions (1793-1872).
        répertoires numériques dactyl. et répertoire sur fiches.
        Loire-Atlantique (département); Nantes (Loire-Atlantique)
      - 1830-1843, Préfecture de la Meuse; FR AD055 / 131 M 4; 0,03 mètre linéaire.; Archives départementales de la Meuse
        131 M 4. Réfugiés. Colons de Saint-Domingue, réfugiés de Saint-Pierre-et-Miquelon, et du Canada, secours: extraits de la distribution générale de secours aux colons réfugiés, en résidence dans le département de la Meuse [ces documents indiquent les nom, prénom, montant du secours et éventuellement le lieu de résidence des réfugiés], 1830-1843. Les crédits pour ces secours proviennent du ministère de l'Intérieur de 1830 à juillet 1831, puis du ministère du Commerce et des Travaux publics jusqu'en août 1837, du ministère des Travaux publics, de l'Agriculture et du Commerce jusqu'en avril 1839, du ministère de l'Agriculture et du Commerce jusqu'en 1843. Figurent sur les listes: 3 noms (Ougérant née Philibert, de Jouette Louis Paul, Jeandot née Leberquier) d'avril à août 1830, 2 noms (Ougérant née Philibert, Jeandot née Leberquier) d'octobre 1830 à octobre 1831, 3 noms (Ougérant née Philibert, Jeandot née Leberquier, de Tilly née de Tilly) d'avril 1832 à janvier 1833, 2 noms (Ougérant née Philibert, Jeandot née Leberquier) de juin 1833 à février 1836, 1 nom (Jeandot née Leberquier) d'avril 1836 à août 1843.
        inventaire numérique détaillé.
        Canada; Meuse (département); Saint-Domingue, auj. Haïti — Colons; Saint-Pierre-et-Miquelon
      - 1800-1883, Préfecture du Morbihan et sous-préfectures de Lorient et de Pontivy
        - an IX-1883 [1800-1883], Préfecture du Morbihan; FR AD056 / 4 M 548-554; 7 articles.; Archives départementales du Morbihan
          4 M 548-554. Secours destinés aux réfugiés [notamment de Saint-Domingue]: instructions, états des distributions, listes nominatives, correspondance, an IX-1883.
          Gustin (Philippe),, Vannes, Préfecture du Morbihan, 2000.
          Kerviler (René), « Administration générale des cinq départements de Bretagne », dans, 1897, p. 51-94.
          David (Cyril), -), Vannes, 2000, 52 p., informatisé.
          Morbihan (département); Saint-Domingue, auj. Haïti — Colons
        - 1830-1863, Sous-préfecture de Lorient; FR AD056 / 1 Z 77; 1 article.; Archives départementales du Morbihan
          1 Z 77. États nominatifs des colons réfugiés, certificats d'existence; réfugiés sans précision d'origine (1830-1863), colons réfugiés en France de la Martinique (1848), de Saint-Domingue (1831-1854), [...] de l'île Bourbon (1835) [...]: demande de secours, correspondance (1830-1863).
          Kervegant (Marie-Laure),, mémoire de maîtrise, Mulhouse, Université de Haute Alsace, 1996, 2 vol.
          Kervegant (Marie-Laure), Vannes, 1995, 158 p., informatisé.
          Bourbon (île), auj. Réunion (île de la); Lorient (Morbihan); Martinique; Saint-Domingue, auj. Haïti — Colons
        - 1844-1849, Sous-préfecture de Pontivy; FR AD056 / 3 Z 62; 1 article.; Archives départementales du Morbihan
          3 Z 62. Colons réfugiés. — Secours, 1844-1849.
          , s. l. n. d., 65 p., dactyl.
          Pontivy (Morbihan)
      - 1812-1828, Préfecture de la Moselle; FR AD057 / 93 M 1/2; 1 article.; Archives départementales de la Moselle
        93 M 1/2. Secours aux colons évacués de Saint-Domingue, 1812-1828. Correspondance active et passive du préfet de la Moselle relative aux demandes et attributions de secours aux anciens colons de Saint-Domingue qui se sont réfugiés dans le département (dossier 1: M. Schwartz; dossier 2: M. Didiot et Mlle Duraget).
        Aubry (Marie-Thérèse) et Gérard (Pierre),, Nancy, Archives départementales de la Moselle, 1975, XLVIII-168 p.
        Moselle (département); Saint-Domingue, auj. Haïti — Colons
      - 1845-1856, Préfecture des Hautes-Pyrénées; FR AD065 / 1 M 353; 1 liasse.; Archives départementales des Hautes-Pyrénées
        La sous-série 1 M est pour l'essentiel constituée par les archives provenant du cabinet du préfet. Cette structure pérenne constitue le cœur de l'activité de la préfecture puisqu'elle traite les dossiers les plus sensibles ou ceux pour lesquels le préfet lui-même est amené à intervenir.
        1 M 353. Dossiers de secours accordés, au titre des sinistres et calamités publiques, aux anciens colons réfugiés de Saint-Domingue, de Saint-Pierre-et-Miquelon et du Canada, 1845-1856.
        , Tarbes, 1997.
        Canada; Hautes-Pyrénées (département); Saint-Domingue, auj. Haïti — Colons; Saint-Pierre-et-Miquelon
      - 1789-an XI [1789-1803], Préfecture de Seine-et-Marne; FR AD077 / 3 MP 16; 14 pièces papier.; Archives départementales de Seine-et-Marne
        3 MP 16. Réclamation par [Jean] Barré de Saint-Venant à cause des impositions qu'il paye sur les sucres de sa plantation de Saint-Domingue, avec pièces à l'appui, 1789-an XI.
        Sources complémentaires aux Archives départementales de Seine-et-Marne, sur Jean Barré de Saint-Venant: 115 F 1; recherches de M.-O. Ducrot sur les élus de Seine-et-Marne 1789-1991.
        Inventaire sommaire de la sous-série 3 M, avec cotes provisoires. L'analyse de la cote 3 MP 16 est vérifiée et complète.
        Saint-Domingue, auj. Haïti; Seine-et-Marne (département)
      - 1818-1821, Préfecture de Seine-Maritime; FR AD076 / 8 M 6; 0,10 mètre linéaire.; Archives départementales de la Seine-Maritime
        Ce fonds a été produit par la préfecture de Seine-Maritime et concerne les différents secteurs ou objets d'intervention ou de contrôle de l'administration dans le domaine commercial, dont:
        8 M 6. Enquête sur des cas de traite des Noirs, 1818-1821 (à signaler par exemple: la lettre datée du 31 mars 1821 du ministre secrétaire d'État au département de l'Intérieur adressée au préfet de la Seine-Inférieure concernant une demande de renseignement sur un armement annoncé dans le port du Havre et suspecté d'être destiné à la traite des Noirs).
        Buckard (François, sous la dir.),, t. II, 1984.
        Le Havre (Seine-Maritime); Seine-Maritime (département)
      - 1824-1867, Préfecture de la Haute-Vienne; FR AD087 / 6 M 283; 1 article.; Archives départementales de la Haute-Vienne
        6 M 283. Émigrés de Saint-Domingue: états nominatifs des colons réfugiés dans le département, secours, correspondance, 1824-1867.
        Bois (A.) et Catherine (M.),, 1991, 200 p.
        Haute-Vienne (département); Saint-Domingue, auj. Haïti — Colons
    - Juridictions, 1790-1963
      - Finistère, 1830-1850
        - Cour d'assises du Finistère, 1830-1850; FR AD029 / 4 U 2/30, 115; 2 articles.; Archives départementales du Finistère
          4 U 2/ 30. Procédure instruite contre le navire la Coquette ou la Vénus, arrêté en mai 1830 par deux bâtiments anglais, en sortant de la rivière du Vieux Calabar, sur la côte d'Afrique, où il avait pris un chargement de Noirs achetés sur ladite côte. Conduit par les Anglais à Sierra Leone, le navire fut confisqué comme hollandais, des papiers en cette langue ayant été trouvés à bord. L'équipage fut toutefois livré par le gouverneur de Sierra Leone, avec un jeune Noir de neuf ans, au commandant de la frégate française l'Aurore, Monsieur Villaret-Joyeuse, à la demande de ce dernier. Il les conduisit à Saint-Louis au Sénégal, où ils furent interrogés, y compris sur des faits de même nature datant de 1828, puis ramenés en France pour y être jugés.
          4 U 2/115. Procédure instruite contre le capitaine Mathieu-Crépin Lieutard, capitaine de la marine de commerce, et autres, inculpés de traite des Noirs. Le commandant du navire de guerre Du Petit Thouars, canot français en croisière dans la rivière Congo en septembre 1849, se rendit à bord du navire de commerce l'Émilie, sur lequel pesaient des soupçons. Ce navire avait appareillé en mars de Marseille pour Cadix, s'était rendu à Rio de Janeiro d'où il avait fait voile pour la rivière Congo. Il portait tout ce qui est nécessaire pour la traite des Noirs. Les accusés ont été acquittés le 13 avril 1850.
          Le Bihan (A.), Manuel (J.) et Charpy (J., sous la dir.), répertoire numérique provisoire de la série U (justice), 1966-1971.
          Cour d'assises du Finistère; Afrique (côtes occidentales d'); Congo (rivière); Marseille (Bouches-du-Rhône); Rio de Janeiro (Brésil); Saint-Louis-du-Sénégal (Sénégal); Sierra Leone
      - Gironde, 1800-1958
        - 1800-1958, Tribunal de première instance de Bordeaux; FR AD033/ 3 U; 450 mètres linéaires.; Archives départementales de la Gironde
          Le tribunal civil de Bordeaux a été créé en 1791 pour remplacer l'ancienne juridiction bordelaise des Jurats.
          Dans le fonds du tribunal de première instance de Bordeaux, les articles suivants se rapportent plus spécifiquement à la traite illégale des Noirs:
          3 U 4855-5946. Greffe correctionnel, jugements de police (à signaler 4875: audiences du 24 octobre, affaire de l'Expérience et du capitaine Hugonin, accusé de traite illégale des Noirs et du 24 novembre 1821, affaire du navire négrier Télémaque commandé par le capitaine Amanieu; 4877: audiences des 10 avril et 18 août 1823: affaire du Dauphin, du capitaine Solan et de l'armateur bordelais Audebert, tous accusés de traite illégale des Noirs.
          3 U 6015-6138. Dossiers de procédure correctionnelle (à noter 6097: affaire de la Marie-Angélique commandée par le capitaine Ménard, accusé de traite illégale des Noirs, 1823.).
          Nicolaï (Alexandre),, Bordeaux, 1892, 112 p.
          répertoire numérique —3 U- en cours.
          Tribunal de première instance de Bordeaux
      - Loire-Atlantique, 1790-1963
        - 1791-1960, Tribunal de commerce de Nantes; FR AD044 / L 2158-2161 et 21 U; 0,45 et 10,55 mètres linéaires.; Archives départementales de Loire-Atlantique
          Institué par la loi du 16-24 août 1790, le tribunal de commerce de Nantes est définitivement séparé de la chambre de commerce de Nantes en 1803.
          Dans le fonds du tribunal de commerce de Nantes, on consultera plus particulièrement les articles ou groupes d'articles suivants:
          L 2158-2161. Minutes du greffe. - Prises de navires, comptes en charge et décharge, règlements d'avaries, inventaires, bilans, rôles de répartition, livres de cargaison et chartes-parties (1792-an VII).